【裁判字號】    97,易,1262
【裁判日期】    971015
【裁判案由】    妨害名譽
【裁判全文】
臺灣臺南地方法院刑事判決              97年度易字第1262號
公  訴  人  臺灣臺南地方法院檢察署檢察官
被      告  庚○○
選任辯護人  禎和律師
上列被告因妨害名譽案件，經檢察官提起公訴（97年度偵字第86
69號），本院判決如下：
    主  文
庚○○公然侮辱人，處拘役貳拾日，如易科罰金，以新台幣壹仟
元折算壹日。
    事 實
一、庚○○係中華醫事科技大學董事，於民國96年11月21日中午
    在該校會議室舉行第14屆董事會第3次董事會，就向銀行借
    貸是否由董事應依例共同擔任校方連帶保證事宜討論之際，
    因庚○○公開聲明拒絕擔任校方保證人，而與同為董事戊○○生言詞爭執，庚○○竟基於公然侮辱人之犯意，在上開多
    數人得共見共聞之場所，以「幹你娘」、「幹」等足以貶損
    人格之穢語，公然侮辱戊○○。
二、案經戊○○訴由臺灣臺南地方法院檢察署檢察官偵查起訴。
    理  由
壹、程序方面
一、告訴人戊○○於警詢之證述，被告既已當庭表明不同意作為
    證據，依刑事訴訟法第一百五十九條第一項、第一百五十九
    條之五第一項之規定，原則上即不得作為本案裁判基礎之證
    據資料。而檢察官於本院準備程序及審理程序時，並未就「
    證人？先前於警詢之證述具有較可信之特別情況」此一外部
    情況要件提出主張或證明，則證人戊○○先前於警詢之證述
    ，即不符合刑事訴訟法第一百五十九條之二例外得作為證據
    之要件規定，自無法回復其證據能力。
二、刑事訴訟法第一百五十八條之三規定：「證人、鑑定人依法
    應具結而未具結者，其證言或鑑定意見，不得作為證據。」
    所謂「依法應具結而未具結者」，係指檢察官或法官依刑事
    訴訟法第一百七十五條之規定，以證人身份傳喚被告以外之
    人（證人、告發人、告訴人、被害人、共犯或共同被告）到
    庭作證，或雖非以證人身份傳喚到庭，而於訊問調查過程中
    ，轉換為證人身份為調查時，此時其等供述之身份為證人，
    則檢察官、法官自應依本法第一百八十六條有關具結之規定
    ，命證人供前或供後具結，其陳述始符合第一百五十八條之
    三之規定，而有證據能力。若檢察官或法官非以證人身份傳
    喚而以告發人、告訴人、被害人或共犯、共同被告身份傳喚
    到庭為訊問時（例如刑事訴訟法第七十一條、第二百十九條
    之六第二項、第二百三十六條之一第一項、第二百四十八條
    之一、第二百七十一條第二項、第二百七十一條之一第一項
    ），其身份既非證人，即與「依法應具結」之要件不合，縱
    未命其具結，純屬檢察官或法官調查證據職權之適法行使，
    當無違法可言。而前揭不論係本案或他案在檢察官面前作成
    未經具結之陳述筆錄，係屬被告以外之人於偵查中向檢察官
    所為之陳述，本質上屬於傳聞證據，基於保障被告在憲法上
    之基本訴訟權，除該被告以外之人死亡、身心障礙致記憶喪
    失或無法陳述、滯留國外或所在不明而無法傳喚或傳喚不到
    、或到庭後拒絕陳述等情形外，如已經法院傳喚到庭具結而
    為陳述，並經被告之反對詰問，前揭非以證人身份而在檢察
    官面前未經具結之陳述筆錄，除顯有不可信之情況者外，得
    為證據，並應於判決內敘明其符合傳聞證據例外之理由，最
    高法院刑事判決九十六年度台上字第三五二七號判決參照。
    本件偵查中檢察官係以告訴人身份傳喚戊○○，而非以證人
    身份傳喚，且於審判中已依證人身份傳喚到庭具結作證，並
    經被告之辯護人為反對詰問，則戊○○於偵查中以告訴人身
    份所為之供述證據，屬傳聞證據，但並無顯不可信之情形，
    而認有證據能力。
三、其餘卷證資料，公訴人、被告及其辯護人均同意作為證據，
   均表示沒有爭執，且迄於言詞辯論終結前亦未聲明異議。本
   院審酌該證據資料作成時之情況，核無違法取證或其他瑕疵
   ，且為證明本件犯罪事實所必要之重要關係事項，認為以之
   作為證據為適當，上開具傳聞性質之相關證據資料，自得作
   為證據。
貳、實體方面
一、被告固坦承有因中華醫事科技大學向銀行借貸事宜與告訴人
    戊○○發生言詞爭執，惟矢口否認有何犯行，辯稱：伊與告
    訴人戊○○發生言詞爭執應係第2次董事會，並非起訴書所
    載之第3次董事會，第3次董事會是討論要向哪一家銀行貸款
    並沒有討論到連帶保證之事情，所以並沒有發生爭執；且依
    其個人品行，平常講話不會講「幹」或「幹你娘」等語，復
    稱其當日開會時能確定並未罵「幹你娘」，至於有無說「幹
    」，則無印象，因在爭執中可能是一種口頭禪；再者，該會
    議參與對象僅限於董事及校長等特定人士參與，並未對外公
    開，非屬公眾得出入之場所云云。
二、經查：
（一）所謂「公然」，係指不特定人或多數人得以共見共聞之狀
      況，所謂多數人，係包括特定之多數人在內，至其人數應
      視立法意旨及實際情形已否達於公然之程度而定（參照司
      法院院字第二○三三號解釋、司法院大法官會議第一四五
      號解釋文）。查本件被告為上開言論之地點，為中華醫事
      科技大學會議室，依出席當時簽名之人數多達18人，此有
      中華醫事科技大學第14屆董事會第3次董事會議簽名單足
      參（見97年度他字第815號偵查卷第5頁），且該會場，大
      門有時有關閉、有時開啟；董事、職員可以自由進出，均
      據證人己○○、丁○○證述綦詳（見本院卷第50、41、43
      頁），既上開開會議場，其特定之多數人得以自由進出，
      係已符合刑法「公然」之要件。
（二）上揭犯罪事實，業據告訴人戊○○於偵查及本院審理時中
      指訴綦詳（見偵查卷第31頁及本院卷第125頁），核與證
      人即案發時在場之證人己○○、丙○○證述之情節相符（
      見本院卷第52、60頁），並經證人甲○○偵查及本院審理
      時結證屬實（店偵查卷第31頁、本院卷第56、57頁），而
      證人甲○○於本院審理時證述與被告及告訴人間宿無怨隙
      ，私交均很好，當無甘冒偽證罪責，杜撰事實偏頗任何一
      方之理，其所為之證詞堪以採信。是被告有以上開言語辱
      罵告訴人之事實，應可認定。
（三）再者，被告雖辯稱起訴書所載之第3次董事會，是討論要
      向哪一家銀行貸款並沒有討論到連帶保證之事情，所以並
      沒有發生爭執，然本次會議確有發生爭執乙事，經證人辛○○、己○○、甲○○、丙○○於本院審理時證述詳實（
      見本院卷第45、52、55、59頁）；且依該次會議記錄，在
      第十點臨時動議亦記錄【因王世宗董事於本屆董事改選後
      已無續任，擬改向元大銀行台南銀行或其他分行借款，故
      提請討論】（見本院卷第29頁），故亦不排除因有董事更
      異，必須經由董事會開會，提出關於向銀行借款時董事所
      應擔保之法律責任，並因此發生爭執，被告此部分之辯解
      亦不足採。末按雖被告提出證人丁○○、辛○○欲證明被
      告並未於該次會議辱罵告訴人，然丁○○、辛○○或因不
      願介入兩造經糾紛，故而避重就輕，或因並未全程在會議
      現場，故未能親聞辱罵之言語，然本件事證既已明確，亦
      無法據此為被告有利之認定。
（四）按刑法第三百零九條第一項之公然侮辱罪，係以不摘示事
      實，公然侮辱人為其要件，而既曰侮辱人，自以特定之人
      為必要，但不限於指明姓名，且不限於個人，即侮辱多數
      人亦無不可，司法院院解字第三八○六號之反面解釋亦同
      此意旨。證人甲○○雖於本院審理時證述：伊並沒有證述
      被告罵「幹你娘」是對何人辱罵等語（見本院卷第56頁）
      ，依上開解釋，亦無礙被告成立公然侮辱罪。
（五）又被告辱罵之「幹你娘」、「幹」等語，係不雅、輕蔑之
      用語，足以使人在精神、心理上產生難堪與不快之感受，
      並貶損他人社會評價，為貶損他人名譽之侮辱言詞無疑，
      而其所為侮辱言語之地點是在中華醫事科技大學第14屆董
      事會第3次董事會議議場，參以一般人於召開董事場合遭
      受辱罵，自心生尷尬、窘困之感受，人格因此受到貶抑，
      至為明顯。綜上所述，被告公然侮辱犯行，既據告訴人及
      證人分別證述詳實，而被告所為上開辯解，係屬臨訟卸責
      之詞，不足採信。從而，本件事證明確，被告公然侮辱犯
      行堪予認定，應依法論科。
三、核被告所為係成立刑法第三百零九條第一項之公然侮辱罪。
    爰審酌被告為一高級知識份子，自稱具有博士學位，開會過
    程縱有意見不合，亦應徇理性方式解決，豈有出言辱罵，況
    告訴人年歲已達80歲，竟對其辱罵「幹你娘」、「幹」等語
    其犯行已導致告訴人名譽受相當之污衊，又其於偵、審過程
    否認犯行，顯無悔意，犯後態度不佳等一切情狀，量處如主
    文所示之刑，併諭知如易科罰金之折算標準，以資警惕。
據上論斷，依刑事訴訟法第二百九十九條第一項前段，刑法第三
百零九條第一項、第四十一條第一項前段，刑法施行法第一條之
一，判決如主文。
本案經檢察官乙○○到庭執行職務。
中    華    民    國    97    年    10    月    15    日
                  刑事第九庭    法  官  蔡奇秀
以上正本證明與原本無異。
如不服本判決應於收受本判決後10日內向本院提出上訴書狀，並
應敘述具體理由。如未敘述上訴理由者，應於上訴期間屆滿後20
日內向本院補提理由書狀（均須按他造當事人之人數附繕本）「
切勿逕送上級法院」。
                                書記官  蕭伊舒
中    華    民    國    97    年    10    月    15    日
中華民國刑法第309條
（公然侮辱罪）
公然侮辱人者，處拘役或 3 百元以下罰金。
以強暴犯前項之罪者，處 1 年以下有期徒刑、拘役或 5 百元以下罰金。


司法院資訊處製作；財團法人民間司法改革基金會備份。
